【裁判字號】    95,上易,214
【裁判日期】    950823
【裁判案由】    撤銷不動產贈與等
【裁判全文】
臺灣高等法院臺中分院民事判決         95年度上易字第214號
上  訴  人  合作金庫商業銀行股份有限公司（即中國農民銀行
            股份有限公司之承受訴訟人）
法定代理人  甲○○
訴訟代理人  丁○○
被上訴人    乙○○
            丙○○
上列當事人間請求撤銷不動產贈與等事件，上訴人對於中華民國
95年4月24日臺灣彰化地方法院95年度訴字第136號第一審判決提
起上訴，本院於95年8月9日言詞辯論終結，判決如下：
    主  文
上訴駁回。
第二審訴訟費用由上訴人負擔。
    事實及理由
甲、程序方面：
    原審原告中國農民銀行股份有限公司（下稱農民銀行）業於
    民國（下同）九十五年五月一日消滅合併為合作金庫商業銀
    行股份有限公司（下稱合作金庫銀行），農民銀行消滅，由
    合併後存續之合作金庫銀行聲明承受訴訟，有行政院金融監
    督管理委員會金管銀(二)字第09585003780 號函及合作金庫商
    業銀行股份有限公司變更登記表可稽（見本院卷第五至十一
    頁），核無不合，應予准許。
乙、實體方面：
一、上訴人起訴主張：訴外人陳慶華於八十五年十一月六日邀同
    被上訴人乙○○為連帶保證人，向伊借款新台幣（下同）二
    百五十萬元，約定借款期間自八十五年十一月六日起至九十
    五年十一月六日止，本金寬限期三年，寬限期間每半年繳息
    一次，寬緩期滿，每半年為一期共分十四期平均攤還本金，
    利息隨同繳付，若有一期不依約償付本息時，利息喪失期限
    利益，未償還部分債務視為全部到期，詎訴外人陳慶華於九
    十年五月六日起即未依約正常繳納，期間經伊於九十年十月
    十七日向原法院聲請支付命令，並於九十年十一月二十一日
    確定在案，目前利息繳至九十四年十一月六日，惟本金僅繳
    至九十三年十一月六日，計積欠本金一百三十萬四千三百三
    十六元，依約已喪失期限利益，自應清償全部債務。然被上
    訴人乙○○既為連帶保證人，依法應負連帶償還責任，惟卻
    於九十年十一月二十九日將坐落彰化縣埤頭鄉○○段十三甲
    小段十二之三二地號土地及同段八三建號即門牌號碼彰化縣
    埤頭鄉○○○路一七五號之建物（下稱系爭土地及建物）無
    償贈與予其配偶即被上訴人丙○○，並於九十年十二月十三
    日辦妥所有權移轉登記，該贈與顯係為逃避債務而行之脫產
    行為，已損及伊之債權，並致伊無法對上開不動產聲請強制
    執行以受償，爰依民法第二百四十四條第一項之規定撤銷被
    上訴人乙○○將系爭土地及建物無償贈與予被上訴人丙○○
    之行為，並依同條第四項規定請求被上訴人丙○○回復原狀
    等情。上訴聲明求為判決：(一)原判決廢棄。(二)被上訴人乙○
    ○及丙○○於九十年十一月二十九日就系爭土地及建物之贈
    與行為應予撤銷。(三)被上訴人丙○○應將系爭土地及建物於
    九十年十二月十三日所為之所有權移轉登記予以塗銷。(四)第
    一、二審訴訟費用均由被上訴人負擔。
二、被上訴人則以：被上訴人乙○○為念及其妻丙○○照顧家庭
    之辛苦及自八十五年來有代繳房屋貸款約四十多萬元，為使
    其有保障感，乃於九十年十一月二十九日將系爭土地及建物
    無償贈與被上訴人丙○○，此乃人之常情。且當時主債務人
    陳慶華尚未發生債務不履行之情，訴外人陳慶華利息仍繳至
    九十四年十一月六日，足見伊並非為逃避債務而行之脫產行
    為。再者，上訴人曾於九十二年十二月間強制執行訴外人陳
    慶華及乙○○所有坐落彰化縣埤頭鄉○○○段六三三地號面
    積四千三百零六平方公尺土地，權利範圍各為三分之一，後
    主債務人陳慶華與共有人陳慶情二人協議，陳慶華將其三分
    之一應有部分贈與陳慶情，陳慶情則願承受系爭債務代為清
    償，上訴人乃同意先撤回執行，塗銷查封，惟陳慶情並未全
    部清償，至九十三年十一月十六日贈與時，尚積欠本金一百
    三十萬四千三百三十六元，而主債務人陳慶華卻已將其應有
    部分三分之一贈與登記予陳慶情，陳慶情應有部分變為三分
    之二，而被上訴人乙○○應有部分仍為三分之一，如依九十
    一年間第一次拍賣價值三分之一持分之價值，至少亦有三百
    三十多萬，而本件本金債務僅剩一百三十多萬元，被上訴人
    乙○○仍尚有上開土地持分，足供上訴人拍賣獲償，並未害
    及上訴人之債權等語，資為抗辯。答辯聲明求為判決：上訴
    駁回。
三、兩造不爭執事項：
(一)、訴外人陳慶華於八十五年十一月六日邀同被上訴人乙○○為
    連帶保證人，向上訴人借款二百五十萬元，借款期限為十年
    ，本金部分則寬緩期三年。而陳慶華給付借款利息至九十四
    年十一月六日後，即未再繳交，目前積欠上訴人之本金尚有
    一百三十萬四千三百三十六元。
(二)、被上訴人乙○○於九十年十一月二十九日將所有系爭土地及
    建物贈與被上訴人丙○○，且系爭土地及建物已於同年十二
    月十三日移轉登記完畢。
(三)、上訴人於九十四年七、八月間始知悉系爭土地及建物由被上
    訴人乙○○以贈與為原因，而移轉登記予被上訴人丙○○。
四、本件爭點，厥為被上訴人間以贈與為登記原因之移轉系爭土
    地之行為有無害於上訴人之債權？查：
(一)、按債務人所為之無償行為，須有害及債權者，債權人始得聲
    請法院撤銷之，民法第二百四十四條第一項定有明文。然撤
    銷權之行使，旨在保全債務人之責任財產，以確保債權人之
    債權，僅於債務人之行為，致債權人之債權不能獲得滿足，
    始得行使之。故有害及債權之事實，必須於行為時存在，倘
    債務人於行為時仍有足以清償債務之財產，僅因日後之經濟
    變動，致債務人財產減少者，尚難認該行為係有害債權之行
    為，又倘債務人之資產，尚足以清償其所負債務，或對於設
    定有擔保物權之債權，其擔保物之價值超過其債權額，該擔
    保物所擔保之債權，既得就擔保物賣得之價金優先受償，則
    其債權即已獲得保證，債權人即不得行使撤銷權，以兼顧債
    權人之利益及第三人權益之保護；次按有擔保物權（抵押權
    、質權）之債權，而其擔保物之價值超過其債權額時，自毋
    庸行使撤銷權以資保全，此於處理撤銷權事件時，不能不予
    注意。最高法院七十七年度台上字第七八四號、八十八年度
    台上字第一五○四號判決及五十九年台上字第三一三號判例
    可資參照。
(二)、本件訴外人陳慶華於八十五年十一月六日邀同被上訴人乙○
    ○為連帶保證人，向上訴人借款二百五十萬元，訴外人陳慶
    華及被上訴人乙○○分別提供其所有坐落彰化縣埤頭鄉○○
    ○段第六三三地號面積四千三百零六平方公尺土地（下稱系
    爭供擔保土地）為擔保，權利範圍各為三分之一，設定本金
    最高限額三百萬元之最高限額抵押權，存續期間至一百一十
    三年，有土地登記謄本乙紙可稽（見原法院執字第一一五一
    六號卷第十四頁）。嗣因貸款人陳慶華無力繳納本息，依雙
    方約定書之約定，視為全部到期，乃經上訴人聲請原法院核
    發支付命令確定，該支付命令所確定之債權範圍為「被上訴
    人陳慶華、陳龍井、乙○○應連帶給付上訴人新台幣貳佰壹
    拾肆萬元零柒百玖拾參元及如附表所示之利息、違約金，並
    連帶賠償督促費用新台幣壹佰壹拾捌元」。上訴人隨即並聲
    請對被上訴人及訴外人陳慶華上開抵押之不動產強制執行，
    查封拍賣前開系爭供擔保土地應有部分三分之二，並扣得連
    帶債務人即被上訴人乙○○銀行存款共九萬五千八百零七元
    等情，為兩造所不爭執，並經本院調取原法院九十年度執字
    第一一五一六號民事強制執行事件卷查明屬實。上訴人對於
    被上訴人乙○○之債權，為有擔保抵押權之債權，上訴人主
    張被上訴人等就系爭土地及建物之贈與及移轉所有權行為有
    害及其債權，自應就被上訴人間於九十年十二月十三日為所
    有權移轉登記行為時，有害其債權之事實，舉證證明之，始
    有行使撤銷權之可言。
(三)、本件被上訴人乙○○將系爭土地及建物以贈與為原因移轉所
    有權登記予被上訴人丙○○，係在九十年十二月十三日，有
    該土地及建物謄本附卷可稽，而上開債權所擔保之土地，經
    原法院民事執行處命鑑定人估定價格，核定拍賣底價為六百
    六十一萬元，第一次拍賣時間為九十一年三月二十七日，其
    第一次拍賣最低價額為六百六十一萬元，於第一次拍賣前之
    同年二月二十一日原法院執行處法官曾徵詢上訴人、被上訴
    人乙○○及訴外人陳慶華對於鑑定價格之意見時，亦均無異
    議，此經本院調閱該執行卷宗核明屬實，並有拍賣公告資料
    在卷可憑（見原法院九十年度執字第一一五一六號卷第七十
    一、七十七、九十一頁），顯見上訴人亦認斯時系爭供擔保
    土地有此價值。縱上開供抵押擔保之土地上有第三人之雞舍
    ，為農地非作農業使用而應繳納土地增值稅，但查，上訴人
    已自承其應繳納之土地增值稅為約一百六十萬元（見本院言
    詞辯論筆錄），以上開土地價值六百六十一萬元扣除土地增
    值稅後，尚有五百零一萬元，而上訴人於九十年十月二十四
    日之支付命令債權本金僅為二百十四萬七千零九十三元，顯
    然已足償其本金、利息及違約金。況且，上訴人亦自承於上
    開土地設定抵押權之前即知上開土地上已有雞舍存在（見本
    院卷第三十五頁背面），則其對被上訴人乙○○及訴外人陳
    慶華以上開土地之所有權各三分之一為系爭債權設定抵押權
    擔保，顯然當時上訴人亦認為足夠擔保其債權，否則於九十
    年五月六日訴外人陳慶華未清償系爭債權時，嗣經上訴人聲
    請強制執行後，後被上訴人願續行繳納利息時，何以上訴人
    仍未要求被上訴人乙○○及訴外人陳慶華追加其他保證或再
    提供擔保？是此，依上揭最高法院判例、判決意旨，尚難認
    被上訴人間於九十年十一月二十九日為系爭土地及建物所有
    權移轉登記行為時，有害上訴人對於被上訴人乙○○之債權
    ，即不能因日後市場經濟之變動、房地產不景氣致價格滑落
    ，而指當時系爭供擔保土地已不足清償上訴人之債權。
(四)、再者，被上訴人乙○○於九十年十二月十三日將系爭土地及
    建物以贈與原因移轉登記予被上訴人丙○○時，上開土地及
    建物上已設定本金最高限額二百八十五萬元之最高限額抵押
    權予訴外人國泰人壽保險股份有限公司，有該土地及建物登
    記謄本可稽，按系爭土地及建物如因債權未清償，而被拍賣
    ，扣掉增值稅及執行費，亦將所剩無幾，則被上訴人乙○○
    為上開贈與行為時，雖其財產有所減損，然是否會害及上訴
    人之債權，亦非無可疑。是上訴人主張被上訴人等之上開無
    償贈與行為有害及上訴人之債權云云，即無可採。
(五)、基上，上訴人為有抵押權（擔保物權）之債權人，其抵押物
    之價值，於被上訴人間為系爭土地及建物之贈與及所有權移
    轉登記行為時，高於其債權額，則被上訴人間就系爭土地及
    建物所為之贈與及所有權移轉之登記行為，即難認有侵害上
    訴人之債權，是上訴人行使撤銷權以保全其債權，自難謂可
    採。
五、綜上所述，上訴人依民法第二百四十四條之規定，請求撤銷
    被上訴人間之贈與行為，於法尚非有據，其請求被上訴人丙
    ○○應塗銷系爭土地及建物於九十年十二月十三日所為之所
    有權移轉登記，亦失所附麗，均應併予駁回。原審為上訴人
    敗訴之判決，並無不合。上訴意旨指摘原判決不當，求予廢
    棄改判，為無理由，應予駁回。
六、本件事證已臻明確，兩造其他攻擊防禦方法，及提出未援用
    之證據，經斟酌後認不影響判決基礎，無逐一論述之必要，
    併此敘明。
七、據上論結，本件上訴為無理由，依民事訴訟法第四百四十九
    條第一項、第七十八條，判決如主文。
中    華    民    國    95    年    8    月    23     日
                      民事第七庭審判長法  官   袁再興
                                      法  官   吳惠郁
                                      法  官   盧江陽
以上正本係照原本作成。
均不得上訴。
                                      書記官   陳玫伶
中    華    民    國    95    年    8     月    23    日
                                                      Ｄ


司法院資訊處製作；財團法人民間司法改革基金會備份。
